臺灣高等法院臺中分院民事判決　　　　99年度建上易字第30號
上　訴　人　劉中尹
訴訟代理人　楊盤江律師
被 上 訴人　振誠營造股份有限公司
法定代理人　顏志成
上列當事人間請求損害賠償事件，上訴人對於中華民國99年10月
14日臺灣臺中地方法院99年度訴字第1353號第一審判決提起上訴
，本院於100年1月19日言詞辯論終結，判決如下：
    主  文
上訴駁回。
第二審訴訟費用由上訴人負擔。
    事實及理由
一、被上訴人起訴主張：(1)上訴人前委由第三人之營造商興建其
    所有之系爭房屋，因該營造商未續行興建至取得使用執照階
    段，上訴人即與該營造商終止承攬關係，嗣上訴人經由友人
    陳庸志介紹，委請被上訴人以承造人名義代其取得系爭房屋
    使用執照，被上訴人依約完成後，上訴人亦因此於民國八十
    三年五月二十七日辦妥系爭房屋第一次所有權登記。因系爭
    房屋係以被上訴人為承造人名義取得使用執照，致被上訴人
    遭稅捐機關課徵營業稅新台幣（下同）五十三萬元，而該筆
    營業稅乃被上訴人受委任代上訴人取得系爭房屋使用執照應
    負擔必要債務之附隨義務，依民法第五百四十六條第二項之
    規定，被上訴人得請求上訴人代為清償，但上訴人未為清償
    ，被上訴人不得已先行向稅捐機關繳納完畢。詎上訴人事後
    仍拒不給付，被上訴人自得基於民法委任關係請求上訴人給
    付上開款項，雖因事隔十餘年，當年申報營業稅相關資料均
    已銷燬，而無法提出繳納營業稅五十三萬元之單據，但已經
    陳庸志到庭作證。(2)被上訴人約於六、七年前，會同陳庸志
    於臺中市○○路蘇活大街某店舖向上訴人夫妻催討，此亦為
    上訴人所不爭執，則上訴人曾於六、七年前（約九十二、九
    十三年）向被上訴人承認系爭應繳營業稅債務之存在，是被
    上訴人請求權之消滅時效期間，即尚未罹於時效，且上訴人
    於九十二、九十三年間既承認系爭債務後，則十五年之請求
    權消滅時效期間，應自九十二、九十三年間重新計算，從而
    被上訴人就本件請求尚未罹於時效消滅。(3)系爭房屋之工程
    造價雖為一百五十萬二千元，惟財政部國稅局所據以核課營
    業稅之基礎，係以市價為準，而工程業界以工程造價一‧五
    倍換算成市價，則系爭房屋之市價為二百二十五萬三千元，
    而三戶之市價為六百七十五萬九千元。又營業稅之稅率為百
    分之八，依此計算稅額為五十四萬零七百二十元，然當時國
    稅局僅核課五十三萬元，從而被上訴人請求上訴人給付五十
    三萬元等語。起訴聲明求為判決：(一)上訴人應給付被上訴人
    五十三萬元，及自八十四年一月一日起至清償日止，按年息
    百分之五計算之利息。(二)  訴訟費用由上訴人負擔；於本院
    答辯聲明求為判決：如主文所示（原審判准上訴人應給付被
    上訴人五十三萬元及自九十九年五月十三日起至清償日止之
    法定遲延利息，其餘請求駁回，上訴人就其敗部分上訴，被
    上訴人對其被駁回部分未據聲明不服，此部分應已確定）。
二、上訴人則以：(1)上訴人與陳庸志為舊識，因上訴人服務於醫
    界，對建築毫無所悉，乃依陳庸志之建議委由蔡瑞桔、周建
    興承攬系爭房屋興建工程，因蔡瑞桔、周建興涉及越區事宜
    ，為使工程順利進行，遂在陳庸志協助下向被上訴人借牌，
    故要求被上訴人以承造人名義申請系爭房屋使用執照者，並
    非上訴人，而係蔡瑞桔、周建興。又上訴人與蔡瑞桔、周建
    興簽約後，曾先行支付三百萬元予蔡瑞桔，詎蔡瑞桔收受三
    百萬元後不依約行事，惡意不續行工程，造成工程進度嚴重
    延宕，上訴人迫於無奈，乃自行僱工完成剩餘工程，但上訴
    人自始從未要求被上訴人代為申請取得系爭房屋使用執照，
    故上訴人否認與被上訴人間有何委任關係，並否認被上訴人
    主張該筆營業稅五十三萬元為委任事務必要債務之附隨義務
    。(2)被上訴人主張之營業稅，係其基於營業人身分依法應負
    擔之賦稅，並非損害，且該營業稅係繳納予行政機關，並非
    由上訴人受領，上訴人亦未因此而受有利益，自不成立不當
    得利。且依被上訴人支付命令記載，其主張之營業稅於八十
    四年一月一日前已繳納，並得向上訴人為請求，則被上訴人
    遲至九十九年四月二十九日始向原審法院聲請支付命令，顯
    已逾民法第一百二十五條規定之十五年消滅時效期間，依民
    法第一百二十五條、第一百四十四條之規定為時效抗辯，並
    拒絕給付。(3)陳庸志證稱：僅介紹兩造認識，不清楚是否有
    取得使用執照，且參照系爭房屋建照執照檔案原卷，均未顯
    示兩造曾就系爭房屋之使用執照，委任被上訴人處理而達成
    合意，是陳庸志之證詞，既完全未提及兩造曾否就由被上訴
    人代為取得系爭房屋之使用執照已達成合意，尚難認定兩造
    間有無委任關係存在。(4)依財政部中區國稅局臺中市分局於
    九十九年九月一日以中區國稅中市三字第０９９００４１８
    ４１號函，及被上訴人自陳，可知被上訴人確實無法提出繳
    納憑據，證明其確實有繳納五十三萬元營業稅之情事，則依
    舉證責任分配原則，應即認定被上訴人未繳納稅款。(5)被上
    訴人所提出之錄音帶及其譯文，均為其單方所製作，是否屬
    實即有疑義，且上訴人自始未曾認系爭債務存在，況被上訴
    人亦自承支付命令聲請狀所提出之錄音帶及其譯文，係於九
    十八年十一月間發生，顯與原審判決理由所認定之時間不符
    ，且依陳庸志之證詞，亦無從認定上訴人已承認系爭債務，
    自無消滅時效中斷之適用等語，資為抗辯。於本院上訴聲明
    求為判決：(一)原判決不利於上訴人部分廢棄。(二)被上訴人於
    第一審之訴駁回。(三)第一、二審訴訟費用由被上訴人負擔。
三、本件不爭執事項：
(一)、上訴人於八十一年間委請蔡瑞桔、周建興等二人興建系爭房
    屋三戶，興建中因上訴人之配偶與蔡瑞桔發生爭吵，蔡瑞桔
    因而停工，未繼續興建，改上訴人自行僱工完成。
(二)、系爭房屋於八十三年三月十六日取得臺中市政府工務局核發
    使用執照，承造廠商記載為被上訴人公司。
(三)、原審法院依職權向臺中市政府調閱上訴人所有系爭房屋即
    中工建建字第２３６７－２３６９號建照執照（含中工建
    使字第５４７－５４９號使用執照）檔案卷原卷，系爭房屋
    建造執照於八十一年九月三十日核發，遲至八十二年八月十
    日始向臺中市政府工務局申報「地下室基礎」工程勘驗，而
    地下室頂板、二樓樓板、三樓樓板、四樓樓板及屋頂等各期
    工程勘驗日期依序為八十二年八月三十一日、八十二年九月
    十六日、八十二年十月十五日、八十二年十月二十九日及八
    十二年十一月十一日，並於八十三年三月間申請變更設計，
    八十三年三月十六日取得系爭房屋使用執照，以上均由被上
    訴人以系爭房屋承造人名義辦理各項法定手續。
(四)、以上事實，為兩造所不爭執，並有上訴人所提出之工程合約
    書，及原審法院依職權向臺中市政府調閱系爭房屋即中工
    建建字第２３６７－２３６９號建照執照（含中工建使字
    第５４７－５４９號使用執照）檔案原卷等資料為證（影本
    附卷，見原審卷第三十六至七十七頁），自堪信為真實，本
    院自得採為判決之基礎。
四、本件爭執事項：
(一)、上訴人是否委請被上訴人公司代為申請取得系爭房屋之使用
    執照，亦即兩造間是否成立委任關係？又被上訴人是否得依
    民法第五百四十六條之規定，請求上訴人賠償所受損害？
(二)、上訴人辯稱被上訴人之請求權已罹於十五年消滅時效期間，
    是否可採？
五、得心證之理由：
(一)、被上訴人主張：上訴人因承攬之營造商未就系爭房屋續行興
    建至取得使用執照階段，遂透過陳庸志之介紹，委請伊以承
    造人名義代其取得系爭房屋使用執照，且因系爭房屋係以伊
    為承造人名義而取得使用執照，致伊遭稅捐機關課徵營業稅
    五十三萬元，而該筆營業稅乃伊受委任代上訴人取得系爭房
    屋使用執照應負擔必要債務之附隨義務，依民法第五百四十
    六條第二項之規定，伊自得請求上訴人代為清償，惟上訴人
    未為清償，伊自得依民法之委任關係請求上訴人給付上開款
    項等語；上訴人辯稱：依陳庸志之證詞，且參照系爭房屋建
    照執照檔案原卷，均未顯示兩造曾就系爭房屋之使用執照，
    委任被上訴人處理而達成合意，自尚難認定兩造間有無委任
    關係存在等語。經查：
(1)、按受任人因處理委任事務，負擔必要債務者，得請求委任人
    代其清償，未至清償期者，得請求委任人提出相當擔保。受
    任人處理委任事務，因非可歸責於自己之事由，致受損害者
    ，得向委任人請求賠償，民法第五百四十六條第二項、第三
    項分別定有明文。再按，契約成立生效後，債務人除負有給
    付義務（包括主給付義務與從給付義務）外，尚有附隨義務
    。所謂附隨義務，乃為履行給付義務或保護當事人人身或財
    產上利益，於契約發展過程基於誠信原則而生之義務，包括
    協力義務以輔助實現債權人之給付利益，倘債權人因債務人
    不履行或有違反情事，致影響其契約利益及目的完成者，債
    權人自得對之獨立訴請履行或債務不履行之損害賠償（最高
    法院九十八年度台上字第七十八號、九十三年度台上字第一
    一八五號判決意旨參照）。
(2)、依原審法院於九十九年八月六日以中院彥民乙99訴１３５３
    字第７７７５２號函請臺中市政府檢送中工建使字第５４
    ７、５４８、５４９號建照、使用執照檔案卷原卷，經該府
    於九十九年八月十三日以府都管字第０９９０２２８４４１
    號函覆，並檢附上訴人所有系爭房屋即中工建建字第２３
    ６７－２３６９號建照執照（含中工建使字第５４７－５
    ４９號使用執照）檔案卷原卷（見原審卷第三十四、三十六
    至七十八頁），可知系爭房屋建造執照於八十一年九月三十
    日核發，遲至八十二年八月十日始向臺中市政府工務局申報
    「地下室基礎」工程勘驗，而地下室頂板、二樓樓板、三樓
    樓板、四樓樓板及屋頂等各期工程勘驗日期依序為八十二年
    八月三十一日、八十二年九月十六日、八十二年十月十五日
    、八十二年十月二十九日及八十二年十一月十一日，並於八
    十三年三月間申請變更設計，八十三年三月十六日取得系爭
    房屋使用執照，以上均由被上訴人公司以系爭房屋承造人名
    義辦理各項法定手續，為兩造所不爭執（見本院卷第八十五
    頁），是上開事實，應堪信為真實。
(3)、被上訴人主張：上訴人前委由第三營造商興建系爭房屋，該
    營造商因故停工而未續行興建，上訴人乃經由友人陳庸志介
    紹，委請伊以承造人名義代其取得系爭房屋使用執照，伊依
    約於八十三年三月十六日請領系爭房屋之使用執照後，上訴
    人亦於同年五月二十七日辦妥系爭房屋第一次所有權登記等
    語，並提出系爭房屋建物登記第二類謄本為證（見原審法院
    九十九年度司促字第一七四六九號卷第三至八頁）；雖為上
    訴人所否認，並以前詞置辯。查，依上訴人所提出之工程合
    約書第七條約定：「工程期限：1.開工應於八十一年十一月
    十五日前開工，或由甲方（即上訴人）通知開工日三日內開
    工。2.開工日起一百二十天取得使用執照，六十天竣工交屋
    完畢。」等語（見原審卷第十四頁），而依原審法院於九十
    九年八月六日以中院彥民乙99訴１３５３字第７７７５２號
    函請臺中市政府檢送中工建使字第５４７、５４８、５４
    ９號建照、使用執照檔案卷原卷，經該府於九十九年八月十
    三日以府都管字第０９９０２２８４４１號函覆，並檢附上
    訴人所有系爭房屋即中工建建字第２３６７－２３６９號
    建照執照（含中工建使字第５４７－５４９號使用執照）
    檔案卷原卷（影本附卷，見原審卷第三十四、三十六至七十
    七頁），可知系爭房屋建造執照於八十一年九月三十日核發
    ，遲至八十二年八月十日始向臺中市政府工務局申報「地下
    室基礎」工程勘驗，而地下室頂板、二樓樓板、三樓樓板、
    四樓樓板及屋頂等各期工程勘驗日期依序為八十二年八月三
    十一日、八十二年九月十六日、八十二年十月十五日、八十
    二年十月二十九日及八十二年十一月十一日，並於八十三年
    三月間申請變更設計，八十三年三月十六日取得系爭房屋使
    用執照，以上均由被上訴人公司以系爭房屋承造人名義辦理
    各項法定手續，已如上述。再原審法院於九十九年八月五日
    行言詞辯論程序時，訊問證人即兩造友人陳庸志，證稱：「
    （法官問：在八十二、三年左右，你是否有介紹被告和原告
    認識，請原告幫他取得所興建房屋的使用執照？當時被告遭
    遇何困難？）是的。蓋房子的廠商蓋到一半沒有辦法蓋。」
    等語（見原審卷第二十六頁），另於本院九十九年十二月二
    十八日行準備程序時，亦證稱：「（法官問：八十二、三年
    是否介紹被上訴人幫忙上訴人完成後續的工作？）有。因為
    前手的包商找不到人，所以找被上訴人幫忙，前手是蔡瑞桔
    。蔡瑞桔承作上訴人的系爭工程與被上訴人並無關係。」、
    「（法官問：後來介紹被上訴人是做上訴人的什麼事情？）
    要報開工及申請使用執照，還有申報工程進度等等。」等語
    （見本院卷第一００頁），上訴人亦自承興建系爭房屋，於
    興建中因上訴人之配偶與蔡瑞桔發生爭吵，蔡瑞桔因而停工
    ，未繼續興建，改上訴人自行僱工完成（見本院卷第一０二
    頁），足見證人陳庸志之證述為實在，是上訴人於八十一年
    間興建系爭房屋時，確實因原承包商即蔡瑞桔向上訴人收取
    部分工程款後停工，不再續建，否則依正常工程進度興建，
    應無於八十一年十  二月至八十二年八月間產生工程停滯之
    可能，益徵被上訴人主張：伊事後受上訴人委任接手完成相
    關法令規定之程序，而兩造間確有委任關係存在情事等語，
    應屬可信。至上訴人辯稱：係蔡瑞桔、周建興因涉及越區事
    宜，為使工程順利進行，遂在陳庸志協助下向被上訴人借牌
    ，故要求被上訴人以承造人名義申請系爭房屋使用執照者，
    係蔡瑞桔等人，而非上訴人等語，惟此為被上訴人所否認，
    且上訴人之上開抗辯，顯與證人陳庸志上揭之證詞不符，況
    本件工程之施作期間已因上訴人之配偶與蔡瑞桔發生爭吵後
    ，蔡瑞桔已不歡而散，中途離場，而不再繼續施作，豈有可
    能再幫上訴人申領使用執照以供其取得系爭房屋所有權狀？
    益徵上訴人上開辯稱，實不足取。
(4)、被上訴人再主張：系爭房屋興建完成，上訴人未開立統一發
    票供伊核銷，致伊需負擔營業稅五十三萬元，且該營業稅乃
    伊處理委任事務負擔必要債務之附隨義務等語；此雖為上訴
    人所否認。惟查，上訴人所有系爭房屋興建原由蔡瑞桔承包
    ，因蔡瑞桔惡意停工致無法續建，上訴人祇好另行僱工完成
    ，此為上訴人所自承在案，已如上述，足見被上訴人公司確
    實以營造公司名義受上訴人委任處理事項，乃以系爭房屋承
    造人名義辦理依建築法令完成之工程勘驗及請領使用執照等
    項目，且衡諸常情，系爭房屋若確為被上訴人負責承包興建
    ，上訴人自應給付系爭房屋之全部工程款（含營業稅在內）
    予被上訴人，再由被上訴人向稅捐機關申報繳納營業稅，惟
    系爭房屋實際上並非被上訴人承包建造，而上訴人僅係借用
    被上訴人公司名義，以完成系爭房屋而依建築法令應完成之
    事項而已，此再由被上訴人所提出之錄音帶譯文，上訴人承
    認當時確實疏忽而未向蔡瑞桔索取統一發票等語，益資證明
    （見原審法院九十九年度司促字第一七四六九號卷被上訴人
    所提錄音譯文）。上訴人雖否認上開錄音之真實性，但查上
    訴人確實有借用被上訴人公司之名義申報系爭房屋完工之事
    實，且於本院審理時亦不否認未提供統一發票給被上訴人，
    故上開否認上開錄音之真實性云云，尚難資為有利於己之證
    明。據此，被上訴人因名義上仍為系爭房屋之承造人，依當
    時有效之營業稅法規定，被上訴人仍負有繳納營業稅之義務
    ，而此應繳納營業稅為申報完工以取得使用時應負之附隨義
    務亦為上訴人所不爭執（見本院卷第八十五頁）。且依原審
    法院向臺中市政府調閱上訴人所有系爭房屋即中工建建字
    第２３６７－２３６９號建照執照（含中工建使字第５４
    ７－５４９號使用執照）檔案卷原卷所示，系爭房屋之工程
    造價每戶造價為一百五十萬二千元，惟財政部國稅局所據以
    核課營業稅之基礎，係以市價為準，而工程業界以工程造價
    一‧五倍換算成市價，則系爭房屋之市價為二百二十五萬三
    千元，而三戶之市價為六百七十五萬九千元，又因上訴人未
    提供統一發供被上訴人報稅，因而營業稅之稅率經協商為百
    分之八，依此計算稅額為五十四萬零七百二十元，然當時國
    稅局僅核課五十三萬元，則被上訴人主張系爭營業稅五十三
    萬元，確為被上訴人處理委任事務而負擔必要債務之附隨義
    務（即繳納營業稅之附隨義務），因上訴人當時未為代償，
    被上訴人既已代為繳納，致受有損害，且該項損害之發生，
    係不可歸責於被上訴人之事由。依首揭說明，被上訴人自得
    請求上訴人賠償該項損害，從而上訴人辯稱伊不應負擔該項
    營業稅云云，難謂可取。
(二)、就上訴人辯稱被上訴人之請求權已罹於十五年消滅時效期間
    部分：被上訴人主張：伊早已約於六、七年前，會同陳庸志
    於臺中市○○路蘇活大街某店舖向上訴人夫妻催討，則上訴
    人曾於六、七年前（約九十二、九十三年）向伊承認系爭應
    繳營業稅債務之存在，是伊請求權之消滅時效期間，即尚未
    罹於時效，從而伊就本件之請求權，尚未罹於時效消滅等語
    ；上訴人辯稱：依被上訴人支付命令聲請狀之記載，其繳納
    營業稅之時間為八十四年一月一日前，並得向伊為請求，則
    被上訴人遲至九十九年四月二十九日始向原審法院聲請支付
    命令，顯已逾十五年之消滅時效期間，伊自得為時效抗辯，
    並拒絕給付等語。經查：
(1)、按請求權，因十五年間不行使而消滅。消滅時效，自請求權
    可行使時起算。消滅時效，因一請求；二承認；三起訴等事
    由而中斷。時效因請求而中斷者，若於請求後六個月內不起
    訴，視為不中斷。時效中斷者，自中斷之事由終止時，重行
    起算，民法第一百二十五條前段、第一百二十八條前段、第
    一百二十九條第一項、第一百三十條、第一百三十七條第一
    項分別定有明文。
(2)、上訴人辯稱：被上訴人主張之系爭營業稅於八十四年一月一
    日前既已繳納，即得向伊為請求，則被上訴人遲至九十九年
    四月二十九日始向原審法院聲請核發支付命令，已罹於民法
    第一百二十五條規定之十五年消滅時效期間等語。查原審法
    院於九十九年八月五日行言詞辯論程序時，訊問證人即兩造
    友人陳庸志證稱：「（原告法定代理人問：大約在六、七年
    前，有和被告在大業路蘇活大街的店舖，協商稅金的問題，
    當時被告夫妻二人，是否有同意要還我五十三萬元，並跟我
    道歉？）有。」等語（見原審卷第二十七頁），則上訴人既
    曾於六、七年前（即約於九十二、九十三年間）向被上訴人
    承認系爭應繳營業稅債務之存在。依上開說明，被上訴人之
    請求權消滅時效期間，若自八十四年一月一日起，算至九十
    二、九十三年間，約為九年或十年，尚未罹於十五年之消滅
    時效期間。又上訴人於九十二、九十三年間承認上開系爭債
    務後，則十五年之請求權消滅時效期間，應自九十二、九十
    三年間重新計算，是被上訴人於九十九年四月二十九日向原
    審法院聲請核發支付命令而視為起訴之時，顯尚未逾十五年
    之消滅時效期間，從而上訴人抗辯，系爭債務業已罹於時效
    云云，難認可取。
六、綜上所述，本件被上訴人主張，應為可採，上訴人所辯，均
    為無可取。從而，被上訴人本於委任契約附隨義務之張法律
    關係，請求上訴人給付五十三萬元，及自九十九年五月十三
    日起至清償日止，按年息百分之五計算之利息，依法有據，
    應予准許。是則原審就此部分為被上訴人勝訴之判決，依法
    並無不合。上訴論旨指摘原判決此部分不當，求予廢棄改判
    ，為無理由，應予駁回。
七、本件事證已臻明確，兩造其餘攻擊防禦及舉證，因與判決結
    果不生影響，爰不另一一論述。
八、據上論結，本件上訴為無理由，依民事訴訟法第四百四十九
    條第一項、第七十八條，判決如主文。
中    華    民    國   100    年    1     月    26    日
                民事第六庭    審判長法  官  袁再興
                                    法  官  吳惠郁
                                    法  官  盧江陽
以上正本係照原本作成。
均不得上訴。
                                    書記官  陳麗玉
中    華    民    國   100    年    1     月    26    日
                                                      Ｓ